臺灣彰化地方法院民事判決
110年度訴字第1018號
原      告  陳雅芬  


訴訟代理人  魏光玄律師                      
被      告  黃洽鑫  
            黃洽然  
            黃秀枝  
            黃園喬  
上列當事人間請求變價分割共有物事件，本院於民國111年5月5
日言詞辯論終結，判決如下：
    主  文
兩造共有如附表一所示之不動產應予變價分割，所得價金由兩造
按附表二之比例分配。
訴訟費用由兩造按附表二之比例負擔。
　　事實及理由
壹、程序部分：
一、按不變更訴之標的，而補充或更正事實上、法律上陳述者，
    非為訴之變更追加，民事訴訟法第256條定有明文。查原告
    起訴時，請求分割坐落彰化縣○○市○○段000地號土地(原誤繕
    為169號，業經原告更正)及其上同段126建號建物(總面積12
    0.96平方公尺，下稱系爭建物)(見卷第47、48頁)，惟系爭
    建物除經保存登記部分，尚有增建部分，原告於審理時當庭
    更正訴之聲明為：兩造共有坐落彰化縣○○市○○段000地號土
    地，及同段126號建物及其增建部分，應予變價分割，所得
    價金按兩造應有部分比例分配(見卷第198頁)，核屬更正事
    實上陳述，先與敘明。
二、本件除被告黃園喬外，其餘被告均經合法通知，未於最後1
    次言詞辯論期日到場，核無民事訴訟法第386條所列各款情
    形，爰依原告之聲請，由其對被告黃園喬外之其餘被告一造
    辯論而為判決。
貳、實體部分：
一、原告主張：兩造共有附表一所示土地及其上所示建物（下合
    稱系爭不動產），各共有人之應有部分如附表二所示；系爭
    不動產無不能分割之情事，惟兩造迄今無法達成分割協議，
    且系爭不動產僅有1個共同出入口，並無個別出入口，而共
    有人有數位，性質上實難以原物分割，爰依民法第823條、
    第824條規定，訴請變價分割系爭不動產。並聲明：兩造共
    有附表一所示不動產應予變價分割，所得價金由兩造按附表
    二所示之比例分配。
二、被告答辯：
　㈠被告黃園喬部分：對於原告請求分割沒有意見，但伊希望原
    物分割，被告黃秀枝即伊姊姊仍居住於系爭建物，伊們希望
    保留建物等語。
　㈡其餘被告未於言詞辯論期日到場，亦未提出書狀作任何聲明
    或陳述。　
三、得心證之理由：
　㈠原告主張系爭不動產為兩造共有，應有部分各如附表二所示
    ，兩造並無因物之使用目的不能分割或契約約定不能分割之
    情事，業據其提出土地登記及建物登記謄本、土地及建物所
    有權狀、現場照片為證（見卷第21至23頁、第55頁、第63至
    73頁），且為到場被告所不爭執，其餘被告既未到場，復未
    提出書狀爭執，自堪信為真實。
　㈡按各共有人，除法令另有規定外，得隨時請求分割共有物，
    但因物之使用目的不能分割或契約訂有不分割之期限者，不
    在此限，民法第823條第1項定有明文。查兩造間就共有之系
    爭不動產既無不分割之約定，亦無因物之使用目的不能分割
    之情形，就分割方法又未能達成協議，則原告訴請裁判分割
    系爭不動產，核無不合，應予准許。
　㈢再按分割之方法不能協議決定，或於協議決定後因消滅時效
    完成經共有人拒絕履行者，法院得因任何共有人之請求，命
    為下列之分配：一、以原物分配於各共有人。但各共有人均
    受原物之分配顯有困難者，得將原物分配於部分共有人。二
    、原物分配顯有困難時，得變賣共有物，以價金分配於各共
    有人，民法第824條第2項第1款、第2款前段分別定有明文。
    又分割共有物，究以原物分割或變價分配其價金，法院固有
    自由裁量之權，不受共有人主張之拘束，但仍應斟酌當事人
    之聲明，共有物之性質、經濟效用及全體共有人利益等，公
    平裁量；如分配原物有困難時，則應予變賣，以價金分配於
    各共有人。查系爭建物為加強磚造之2層樓建物，並加蓋部
    分第1層及第3層建物，並無使用上及構造上之獨立性，又系
    爭建物僅1樓可獨立出入，其餘各樓層間僅得以內梯相通，
    並無獨立對外樓梯可供通行等情，為被告黃園喬於本院審理
    時陳述明確(見卷第162頁)，則如逕將系爭建物（含增建部
    分）之各樓層以原物分割方式，分割予原告及被告單獨所有
    ，兩造將無法獨立使用各樓層建物，仍須共同使用樓梯空間
    ，顯有礙於建物使用而有損經濟價值，故將系爭不動產以原
    物分配予一造兼金錢補償或變價分割較為適當。再參酌被告
    黃園喬並未提出任何分割方案，原告雖提出由被告以新台幣
    (下同)152萬元補償原告，系爭不動產之原物全部由被告取
    得之方案，然被告並未同意，是共有人間對於金錢補償之標
    準不易取得共識，為免再生金錢補償糾紛，亦不宜採取原物
    分配兼金錢補償之分割方式。是本院認如將系爭不動產變價
    ，再以價金分配於兩造之分割方法，可使各共有人均可獲得
    價高之利益，且兩造共有人皆可應買。是系爭不動產應以變
    價分割，始能兼顧兩造共有人之利益，而屬妥適。
四、綜上所述，原告依民法第823條、第824條規定，請求系爭不
    動產（即附表一所示土地、原建物、增建建物）予以判決分
    割，為有理由，至系爭不動產之分割方式，應予變價分割，
    所得價金由兩造按附表二所示之應有部分比例分配取得為宜
    ，爰判決如主文所示。
五、復按共有人自共有物分割之效力發生時起，取得分得部分之
    所有權。應有部分有抵押權或質權者，其權利不因共有物之
    分割而受影響。但有下列情形之一者，其權利移存於抵押人
    或出質人所分得之部分：一權利人同意分割。二權利人已參
    加共有物分割訴訟。三權利人經共有人告知訴訟而未參加，
    民法第824條之1第1項、第2項復有明文。查被告黃園喬於10
    9年間將系爭不動產應有部分1/6設定抵押權225,000元與訴
    外人蘇振發一節，有土地及建物登記謄本為憑（見卷第101
    、103頁）。經對前開抵押權人送達起訴狀併為訴訟告知（
    見卷第109、121頁），受告知人於本院言詞辯論終結前未為
    訴訟參加，依上開規定，其抵押權於本件分割共有物判決確
    定時，移存至抵押人黃園喬所分得價金部分。又民法第824
    條之1第2項但書各款規定，乃法律明文規定之法定效果，無
    庸當事人為任何聲明，縱有所聲明，亦無庸於判決主文內諭
    知，僅於判決理由中說明為已足，本院自無須於判決主文為
    諭知，併此敘明。
六、本件事證已臻明確，兩造其餘攻擊防禦方法及舉證，經審酌
    與判決結果不生影響，爰不逐一論述。　　
七、末按因共有物分割、經界或其他性質上類似之事件涉訟，由
    敗訴當事人負擔訴訟費用顯失公平者，法院得酌量情形，命
    勝訴之當事人負擔其一部，民事訴訟法第80條之1定有明文
    。分割共有物之訴，性質上以全體共有人參與訴訟為必要，
    兩造本可互換地位，原、被告之別僅具形式上意義，是原告
    提起本件訴訟雖於法有據，然被告應訴亦為法律規定而不得
    不然，且因共有物分割事件涉訟，共有人均蒙其利，實質上
    無何造勝、敗訴之分，依前開說明，訴訟費用應由兩造按附
    表三所示之應有部分比例分擔，始為公允，併予指明。
八、訴訟費用負擔之依據：民事訴訟法第80條之1、第85條第1項
    但書。
中　　華　　民　　國　　111 　年　　5 　　月　　19　　日
                  民事第二庭    法　官　王姿婷
以上正本係照原本作成。
如對判決上訴，應於判決送達後20日內向本院提出上訴狀。如委
任律師提起上訴者，應一併繳納上訴審裁判費。
中　　華　　民　　國　　111 　年　　5 　　月　　19　　日
                                書記官　吳曉玟　　　　
附表一：系爭不動產
編號 內容 面積 1. 彰化縣○○市○○段000地號土地 151.16㎡ 2. 彰化縣○○市○○段000○號建物 (門牌號碼：彰化縣○○市○○街000號) 保存登記部分： 一層：43.79㎡ 二層：60.48㎡ 騎樓：16.69㎡ 合計：120.96㎡ 增建部分： 一層：33.87㎡ 三層：12.88㎡ 雨遮：4.29㎡     
　　　　　　　　　　　　　　　　　　
附表二：應有部分比例及訴訟費用負擔
編號 共有人 應有部分及訴訟費用 1. 黃洽鑫 1/6 2. 黃洽然 1/6 3. 黃秀枝 1/6 4. 黃園喬 1/6 5. 黃洽鑫、黃秀枝、黃園喬 公同共有1/6，訴訟費用連帶負擔 6. 陳雅芬(原告) 1/6